ACORDAO-COMPLETO-2556383

ACÓRDÃO 7041/2022 ATA 39/2022 - SEGUNDA CÂMARA

VISTOS, relatados e discutidos estes autos de tomada de contas especial instaurada pelo Ministério do Turismo em desfavor da Associação Comunitária do Estado do Amapá e de Marina Pantoja dos Santos, em razão da não comprovação da regular aplicação dos recursos repassados por meio do Convênio 701772/2008, firmado entre aquele ministério e a mencionada associação, que objetivou a realização da "Campanha para o Enfrentamento à Exploração Sexual de Crianças e Adolescentes no Estado do Amapá",
ACORDAM os Ministros do Tribunal de Contas da União, reunidos em sessão da Segunda Câmara, ante as razões expostas pelo Relator, em:
9.1. com fundamento no art. 1º, caput, da Lei 9.873/1999 c/c o art. 2º da Resolução-TCU 344/2022, reconhecer a prescrição das pretensões punitiva e ressarcitória;
9.2. comunicar os responsáveis e o Ministério do Turismo;
9.3. arquivar o processo.

Tomada de Contas Especial instaurada pelo Ministério do Turismo  em desfavor da Associação Comunitária do Estado do Amapá e de Marina Pantoja dos Santos, em razão de não comprovarem a regular aplicação dos recursos repassados por meio de convênio firmado entre aquele ministério e a mencionada associação, que objetivou a realização da Campanha para o Enfrentamento à Exploração Sexual de Crianças e Adolescentes no Estado do Amapá

Segunda Câmara

Associação Comunitária do Estado do Amapá; Ministério do Turismo.

3. Responsáveis: Associação Comunitária do Estado do Amapá (34.943.506/0001-56); Marina Pantoja dos Santos (XXX.520.742-XX).

13.1. Ministros presentes: Augusto Nardes (na Presidência), Bruno Dantas (Relator) e Antonio Anastasia.
13.2. Ministro-Substituto presente: Marcos Bemquerer Costa.

BRUNO DANTAS

Por registrar as principais ocorrências no processo até o momento, resumindo os fundamentos das peças acostadas aos autos, adoto como relatório, com os ajustes necessários, a instrução da secretaria responsável pela análise da demanda (peça 77) , que contou com a anuência do corpo diretivo da unidade (peças 78-79) e do Ministério Público junto ao TCU (peça 80) :
"INTRODUÇÃO
1. Cuidam os autos de tomada de contas especial instaurada pelo Ministério do Turismo em desfavor da Associação Comunitária do Estado do Amapá (34.943.506/0001-56) e de Marina Pantoja dos Santos (XXX.520.742-XX) , em razão da não comprovação da regular aplicação dos recursos repassados pela União por meio do Convênio 701772/2008, registro Siafi 701772 (peça 6) , firmado entre o Ministério do Turismo e a Associação Comunitária do Estado do Amapá, e que tinha por objeto a realização de 'Campanha para o Enfrentamento à Exploração Sexual de Crianças e Adolescentes no Estado do Amapá'.
HISTÓRICO
2. Em 27/2/2019, com fundamento na IN/TCU 71/2012, alterada pela IN/TCU 76/2016 e DN/TCU 155/2016, o Ministério do Turismo autorizou a instauração da tomada de contas especial (peça 29) . O processo foi registrado no sistema e-TCE com o número 4212/2019.
3. O Convênio 701772/2008 foi firmado no valor de R$ 220.000,00, sendo R$ 195.000,00 à conta do concedente e R$ 25.000,00 referentes à contrapartida do convenente. Teve vigência de 29/12/2008 a 27/2/2010, com prazo para apresentação da prestação de contas em 28/8/2009, pois, nos termos da Cláusula Décima Terceira do termo de convênio, a prestação de contas deveria ser apresentada trinta dias após o término da vigência ou o último pagamento efetuado, o que ocorresse primeiro. Conforme e extrato bancário, o último pagamento foi efetuado em 29/7/2009 (peça 32, p. 18) . Os repasses efetivos da União totalizaram R$ 195.000,00 (peça 7) .
4. A prestação de contas e complementações enviadas foram analisadas por meio dos documentos constantes das peças 17, 18 e 24.
5. O fundamento para a instauração da Tomada de Contas Especial, conforme consignado na matriz de responsabilização elaborada pelo tomador de contas, foi a constatação das seguintes irregularidades:
Não comprovação da execução física e/ou financeira do objeto do convênio.
Ausência parcial de documentação de prestação de contas dos recursos federais repassados à Associação Comunitária do Estado do Amapá, no âmbito do convênio descrito como 'campanha publicitária para o enfrentamento à exploração sexual de crianças e adolescentes no Estado do Amapá'.
6. As responsáveis arroladas na fase interna foram devidamente comunicadas e, diante da ausência de justificativas suficientes para elidir as irregularidades e da não devolução dos recursos, instaurou-se a tomada de contas especial.
7. No relatório (peça 43) , o tomador de contas concluiu que o prejuízo importaria no valor original de R$ 195.000,00, imputando-se a responsabilidade à Associação Comunitária do Estado do Amapá, na condição de convenente, e a Marina Pantoja dos Santos, Presidente no período de 1/5/2007 a 14/1/2010, na condição de gestora dos recursos.
8. Em 21/7/2020, a Controladoria-Geral da União emitiu o relatório de auditoria (peça 45) , em concordância com o relatório do tomador de contas. O certificado de auditoria e o parecer do dirigente do órgão de controle interno concluíram pela irregularidade das presentes contas (peças 46 e 47) .
9. Em 29/7/2020, o Ministro responsável pela área atestou haver tomado conhecimento das conclusões contidas no relatório e certificado de auditoria, bem como do parecer conclusivo do dirigente do órgão de controle interno, manifestando-se pela irregularidade das contas, e determinou o encaminhamento do processo ao Tribunal de Contas da União (peça 48) .
10. Na instrução inicial (peça 57) , analisando-se os documentos nos autos, concluiu-se pela necessidade de realização de citação para as seguintes irregularidades:
10.1. Irregularidade 1: Não comprovação da execução física do objeto do convênio.
10.1.1. Evidências da irregularidade: documentos técnicos presentes nas peças 2, 6, 15, 17, 18 e 24.
10.1.2. Normas infringidas: Art. 70, parágrafo único, da Constituição Federal de 1988; art. 93, do Decreto-Lei 200/1967; art. 39, caput, 58 e 63, inciso II, alínea 'a', da Portaria Interministerial 127/2008; Cláusula Terceira, item II, alíneas 'a', 'b' e 'r', do termo de convênio.
10.1.3. Débitos relacionados às responsáveis Marina Pantoja dos Santos (XXX.520.742-XX) e Associação Comunitária do Estado do Amapá (34.943.506/0001-56) :
	Data de ocorrência
	Valor histórico (R$) 
	Identificador

	28/4/2009
	6.000,00
	D1

	28/4/2009
	15.000,00
	D2

	28/4/2009
	20.000,00
	D3

	28/4/2009
	8.000,00
	D4

	28/4/2009
	4.000,00
	D5

10.1.4. Cofre credor: Tesouro Nacional.
10.1.5. Responsável: Marina Pantoja dos Santos (XXX.520.742-XX) .
10.1.5.1. Conduta: não comprovar a execução física de todos os itens previstos no plano de trabalho e pagos com recursos do convênio.
10.1.5.2. Nexo de causalidade: a não apresentação de documentos que comprovassem a execução física de todos os itens previstos no plano de trabalho resultou na presunção de dano ao erário.
10.1.5.3. Culpabilidade: não há excludentes de ilicitude, de culpabilidade e de punibilidade; é razoável supor que a responsável tinha consciência da ilicitude de sua conduta; era exigível conduta diversa da praticada, qual seja, comprovar, por meio de documentos, a efetiva execução de todos os itens previstos no plano de trabalho.
10.1.6. Responsável: Associação Comunitária do Estado do Amapá (34.943.506/0001-56) .
10.1.6.1. Conduta: não comprovar a execução de todos os itens previstos no plano de trabalho e pagos com recursos do convênio.
10.1.6.2. Nexo de causalidade: a não apresentação de documentos que comprovassem a execução de todos os itens previstos no plano de trabalho resultou na presunção de dano ao erário.
10.1.6.3. Culpabilidade: não há excludentes de ilicitude, de culpabilidade e de punibilidade; é razoável supor que o administrador responsável pela pessoa jurídica tinha consciência da ilicitude de sua conduta; era exigível conduta diversa da praticada, qual seja, comprovar, por meio de documentos, a efetiva execução de todos os itens previstos no plano de trabalho. Ressalta-se que a análise da boa-fé relativa a pessoa jurídica de direito privado é realizada considerando as condutas de seus administradores, uma vez que os atos destes obrigam a pessoa jurídica, desde que exercidos nos limites dos poderes definidos no ato constitutivo do ente, nos termos do art. 47 do Código Civil (Acórdão 1723/2016-TCU-Plenário, Ministro-Relator Raimundo Carreiro) .
11. Encaminhamento: citação.
11.1. Irregularidade 2: não comprovação da execução financeira do convênio.
11.1.1. Evidências da irregularidade: documentos técnicos presentes nas peças 6, 15, 17, 18, 24 e 32.
11.1.2. Normas infringidas: art. 70, parágrafo único, da Constituição Federal de 1988; art. 93 do Decreto-Lei 200/1967; art. 50, § 2º, inciso II e § 3º, da Portaria Interministerial 127/2008; Cláusulas Terceira, item II, alínea 'b', Sétima, Parágrafos Primeiro e Segundo, inciso II, do termo de convênio.
11.1.3. Débitos relacionados aas responsáveis Marina Pantoja dos Santos (XXX.520.742-XX) e Associação Comunitária do Estado do Amapá (34.943.506/0001-56) :
	Data de ocorrência
	Valor histórico (R$) 
	Identificador

	28/4/2009
	6.000,00
	D1

	28/4/2009
	15.000,00
	D6

	28/4/2009
	20.000,00
	D7

	28/4/2009
	8.000,00
	D8

	28/4/2009
	4.000,00
	D9

	28/4/2009
	22.159,00
	D10

	28/4/2009
	119.841,00
	D11

11.1.4. Cofre credor: Tesouro Nacional.
11.1.5. Responsável: Marina Pantoja dos Santos (XXX.520.742-XX) .
11.1.5.1. Conduta: não comprovar o nexo de causalidade entre os recursos transferidos e as despesas efetuadas no âmbito do convênio.
11.1.5.2. Nexo de causalidade: a não comprovação do nexo de causalidade entre os recursos transferidos e as despesas efetuadas resultou na presunção de dano ao erário.
11.1.5.3. Culpabilidade: não há excludentes de ilicitude, de culpabilidade e de punibilidade; é razoável supor que o administrador responsável pela pessoa jurídica tinha consciência da ilicitude de sua conduta; era exigível conduta diversa da praticada, qual seja, comprovar, por meio de documentos, o nexo de causalidade entre os recursos transferidos e as despesas efetuadas no âmbito do convênio.
11.1.6. Responsável: Associação Comunitária do Estado do Amapá (34.943.506/0001-56) .
11.1.6.1. Conduta: não comprovar o nexo de causalidade entre os recursos transferidos e as despesas efetuadas no âmbito do convênio.
11.1.6.2. Nexo de causalidade: a não comprovação do nexo de causalidade entre os recursos transferidos e as despesas efetuadas resultou na presunção de dano ao erário.
11.1.6.3. Culpabilidade: não há excludentes de ilicitude, de culpabilidade e de punibilidade; é razoável supor que o administrador responsável pela pessoa jurídica tinha consciência da ilicitude de sua conduta; era exigível conduta diversa da praticada, qual seja, comprovar, por meio de documentos, o nexo de causalidade entre os recursos transferidos e as despesas efetuadas no âmbito do convênio. Ressalta-se que a análise da boa-fé relativa a pessoa jurídica de direito privado é realizada considerando as condutas de seus administradores, uma vez que os atos destes obrigam a pessoa jurídica, desde que exercidos nos limites dos poderes definidos no ato constitutivo do ente, nos termos do art. 47 do Código Civil (Acórdão 1723/2016-TCU-Plenário, Ministro-Relator Raimundo Carreiro) .
12. Encaminhamento: citação.
12.1. Irregularidade 3: não comprovação do aporte da contrapartida pactuada.
12.1.1. Evidências da irregularidade: documentos técnicos presentes nas peças 2, 6, 15, 17, 18 e 24.
12.1.2. Normas infringidas: art. 70, parágrafo único, da Constituição Federal de 1988; art. 93 do Decreto-Lei 200/1967; art. 20, § 1º, da Portaria Interministerial 127/2008; Cláusulas Terceira, item II, alínea 'b', e Quinta do termo de convênio.
12.1.3. Débito relacionado aas responsáveis Marina Pantoja dos Santos (XXX.520.742-XX) e Associação Comunitária do Estado do Amapá (34.943.506/0001-56) :
	Data de ocorrência
	Valor histórico (R$) 
	Identificador

	28/4/2009
	22.159,00
	D10

12.1.4. Cofre credor: Tesouro Nacional.
12.1.5. Responsável: Marina Pantoja dos Santos (XXX.520.742-XX) .
12.1.5.1. Conduta: não comprovar a aplicação dos recursos da contrapartida no objeto do convênio.
12.1.5.2. Nexo de causalidade: a não comprovação da aplicação dos recursos da contrapartida resulta na utilização indevida dos recursos federais transferidos para substituir as despesas que deveriam ser custeadas com os recursos do convenente, resultando em presunção de prejuízo ao erário.
12.1.5.3. Culpabilidade: não há excludentes de ilicitude, de culpabilidade e de punibilidade; é razoável supor que a responsável tinha consciência da ilicitude de sua conduta; era exigível conduta diversa da praticada, qual seja, aplicar os recursos da contrapartida na forma pactuada no instrumento.
12.1.6. Responsável: Associação Comunitária do Estado do Amapá (34.943.506/0001-56) .
12.1.6.1. Conduta: não comprovar a aplicação dos recursos da contrapartida no objeto do convênio.
12.1.6.2. Nexo de causalidade: a não comprovação da aplicação dos recursos da contrapartida resulta na utilização indevida dos recursos federais transferidos para substituir as despesas que deveriam ser custeadas com os recursos do convenente, resultando em presunção de prejuízo ao erário.
12.1.6.3. Culpabilidade: não há excludentes de ilicitude, de culpabilidade e de punibilidade; é razoável supor que o administrador responsável pela pessoa jurídica tinha consciência da ilicitude de sua conduta; era exigível conduta diversa da praticada, qual seja, aplicar os recursos da contrapartida na forma pactuada no instrumento. Ressalta-se que a análise da boa-fé relativa a pessoa jurídica de direito privado é realizada considerando as condutas de seus administradores, uma vez que os atos destes obrigam a pessoa jurídica, desde que exercidos nos limites dos poderes definidos no ato constitutivo do ente, nos termos do art. 47 do Código Civil (Acórdão 1723/2016-TCU-Plenário, Ministro-Relator Raimundo Carreiro) .
13. Encaminhamento: citação.
14. Em cumprimento ao pronunciamento da unidade (peça 59) , foram efetuadas citações das responsáveis, nos moldes adiante:
a) Associação Comunitária do Estado do Amapá - promovida a citação da responsável, conforme delineado adiante:
	Comunicação: Ofício 49040/2021 - Seproc (peça 62) 
Data da Expedição: 17/9/2021
Data da Ciência: 9/10/2021 (peça 65) 
Nome Recebedor: Erika Araújo Carvalho.
Observação: Ofício enviado para o endereço da responsável, conforme pesquisa na base de dados no sistema da Receita Federal, custodiada pelo TCU.
Fim do prazo para a defesa: 24/10/2021.
	
b) Marina Pantoja dos Santos - promovida a citação da responsável, conforme delineado adiante:
	Comunicação: Ofício 49037/2021 - Seproc (peça 64) 
Data da Expedição: 17/9/2021
Data da Ciência: 13/10/2021 (peças 67 e 69) 
Nome Recebedor: Marina Pantoja dos Santos.
Observação: Ofício enviado para o endereço da responsável, conforme pesquisa na base de dados no sistema do TSE, custodiada pelo TCU.
Fim do prazo para a defesa: 28/10/2021
	
	Comunicação: Ofício 49038/2021 - Seproc (peça 63) 
Data da Expedição: 17/9/2021
Data da Ciência: 13/10/2021 (peças 68 e 66) 
Nome Recebedor: Marina Pantoja dos Santos.
Observação: Ofício enviado para o endereço do responsável, conforme pesquisa na base de dados no sistema da Receita Federal, custodiada pelo TCU.
Fim do prazo para a defesa: 28/10/2021
	
	Comunicação: Ofício 65110/2021 - Seproc (peça 72) 
Data da Expedição: 1/12/2021
Data da Ciência: 21/12/2021 (peça 75) 
Nome Recebedor: Peres da Silva Maia.
Observação: Ofício enviado para o endereço do responsável, conforme pesquisa na base de dados no sistema da Receita Federal, custodiada pelo TCU.
Fim do prazo para a defesa: 5/1/2022
	
	Comunicação: Ofício 65111/2021 - Seproc (peça 71) 
Data da Expedição: 1/12/2021
Data da Ciência: não houve (Desconhecido) (peça 73) 
Observação: Ofício enviado para o endereço do responsável, conforme pesquisa na base de dados nos sistemas corporativos do TCU, custodiada pelo TCU.
	
	Comunicação: Ofício 65112/2021 - Seproc (peça 70) 
Data da Expedição: 1/12/2021
Data da Ciência: 21/12/2021 (peça 74) 
Nome Recebedor: Peres da Silva Maia.
Observação: Ofício enviado para o endereço do responsável, conforme pesquisa na base de dados no sistema do TSE, custodiada pelo TCU.
Fim do prazo para a defesa: 5/1/2022
	
15. Conforme Despacho de Conclusão das Comunicações Processuais (peça 76) , as providências inerentes às comunicações processuais foram concluídas.
16. Transcorrido o prazo regimental, as responsáveis Associação Comunitária do Estado do Amapá e Marina Pantoja dos Santos permaneceram silentes, devendo ser consideradas reveis, nos termos do art. 12, § 3º, da Lei 8.443/1992.
ANÁLISE DOS PRESSUPOSTOS DE PROCEDIBILIDADE DA IN/TCU 71/2012
Avaliação de Viabilidade do Exercício do Contraditório e Ampla Defesa
17. Verifica-se que não houve o transcurso de mais de dez anos desde o fato gerador sem que tenha havido a notificação das responsáveis pela autoridade administrativa federal competente (art. 6º, inciso II, c/c art. 19 da IN/TCU 71/2012, modificada pela IN/TCU 76/2016) , uma vez que o fato gerador da irregularidade sancionada ocorreu em 28/8/2009 (data final para apresentação da prestação de contas) , e as responsáveis foram notificadas sobre as irregularidades pela autoridade administrativa competente conforme segue:
17.1. Associação Comunitária do Estado do Amapá, por meio do ofício acostado à peça 25, recebido em 21/1/2019, conforme AR (peça 26) .
17.2. Marina Pantoja dos Santos, por meio do edital acostado à peça 28, publicado em 14/2/2019.
Valor de Constituição da TCE.
18. Verifica-se, ainda, que o valor atualizado do débito apurado (sem juros) em 1º/1/2017 era de R$ 318.084,00; portanto, superior ao limite mínimo de R$ 100.000,00, na forma estabelecida pelos arts. 6º, inciso I, e 19 da IN/TCU 71/2012, modificada pela IN/TCU 76/2016.
OUTROS PROCESSOS/DÉBITOS NOS SISTEMAS DO TCU COM OS MESMAS RESPONSÁVEIS
19. Informa-se que foram encontrados processos no Tribunal com as mesmas responsáveis:
	Responsável
	Processo

	Associação Comunitária do Estado do Amapá
	Processo 017.173/2017-5 [TCE, aberto, 'Convênio 253/2008 (SIAFI 550008) . Objeto: A Implantação de horta comunitária (processo original 71000.571650/2008‐49) ']
Processo 029.891/2016-7 [TCE, encerrado, 'Convênio Siconv 703294/2009. Objeto: apoiar o projeto 'Canto no Meio do Mundo', por meio da promoção de evento cultural']
Processo 012.130/2012-5 [TCE, encerrado, 'OMISSÃO NO DEVER DE PRESTAR CONTAS DO CONVÊNIO Nº 299/2009-SPM-PR (SICONV 728545) . OBJETO: 'INSERÇÃO DA MULHER NO MERCADO DE TRABALHO-FABRICAÇÃO DE BOLSA ATRAVÉS DA RECICLAGEM BOLSA VERDE'. ASSOCIAÇÃO COMUNITÁRIA DO ESTADO DO AMAPÁ, CNPJ 34.943.506/0001-56. PROCESSO N. 00036.001867/2011-36']

	Marina Pantoja dos Santos
	Processo 017.173/2017-5 [TCE, aberto, 'Convênio 253/2008 (SIAFI 550008) . Objeto: A Implantação de horta comunitária (processo original 71000.571650/2008‐49) ']
Processo 021.743/2014-2 [CBEX, encerrado, 'Cobrança Executiva de multa originária do (s) AC (s) AC-466-3/2014-1C, referente ao TC Processo 012.130/2012-5']
Processo 029.891/2016-7 [TCE, encerrado, 'Convênio Siconv 703294/2009. Objeto: apoiar o projeto 'Canto no Meio do Mundo', por meio da promoção de evento cultural']
Processo 012.130/2012-5 [TCE, encerrado, 'OMISSÃO NO DEVER DE PRESTAR CONTAS DO CONVÊNIO Nº 299/2009-SPM-PR (SICONV 728545) . OBJETO: 'INSERÇÃO DA MULHER NO MERCADO DE TRABALHO-FABRICAÇÃO DE BOLSA ATRAVÉS DA RECICLAGEM BOLSA VERDE'. ASSOCIAÇÃO COMUNITÁRIA DO ESTADO DO AMAPÁ, CNPJ 34.943.506/0001-56. PROCESSO N. 00036.001867/2011-36']

20. Informa-se que foram encontrados débitos imputáveis às responsáveis no banco de débitos existente no sistema e-TCE:
	Responsável
	Débito inferior

	Associação Comunitária do Estado do Amapá
	2464/2018 (R$ 16.000,00) - Dano inferior ao limite de instauração da TCE cadastrado

	Marina Pantoja dos Santos
	2464/2018 (R$ 16.000,00) - Dano inferior ao limite de instauração da TCE cadastrado

21. A tomada de contas especial está, assim, devidamente constituída e em condição de ser instruída.
EXAME TÉCNICO
Da validade das notificações:
22. Preliminarmente, cumpre tecer breves considerações sobre a forma como são realizadas as comunicações processuais no TCU. A esse respeito, destacam-se o art. 179 do Regimento Interno do TCU (Resolução 155, de 4/12/2002) e o art. 4º, inciso III, § 1º, da Resolução TCU 170/2004, in verbis:
'Art. 179. A citação, a audiência ou a notificação, bem como a comunicação de diligência, far-se-ão:
I - mediante ciência da parte, efetivada por servidor designado, por meio eletrônico, fac-símile, telegrama ou qualquer outra forma, desde que fique confirmada inequivocamente a entrega da comunicação ao destinatário;
II - mediante carta registrada, com aviso de recebimento que comprove a entrega no endereço do destinatário;
III - por edital publicado no Diário Oficial da União, quando o seu destinatário não for localizado
 (...) 
Art. 3º As comunicações serão dirigidas ao responsável, ou ao interessado, ou ao dirigente de órgão ou entidade, ou ao representante legal ou ao procurador constituído nos autos, com poderes expressos no mandato para esse fim, por meio de:
I - correio eletrônico, fac-símile ou telegrama;
II - servidor designado;
III - carta registrada, com aviso de recebimento;
IV - edital publicado no Diário Oficial da União, quando o seu destinatário não for localizado, nas hipóteses em que seja necessário o exercício de defesa.
Art. 4º. Consideram-se entregues as comunicações:
I - efetivadas conforme disposto nos incisos I e II do artigo anterior, mediante confirmação da ciência do destinatário;
II - realizadas na forma prevista no inciso III do artigo anterior, com o retorno do aviso de recebimento, entregue comprovadamente no endereço do destinatário;
III - na data de publicação do edital no Diário Oficial da União, quando realizadas na forma prevista no inciso IV do artigo anterior.
§ 1º O endereço do destinatário deverá ser previamente confirmado mediante consulta aos sistemas disponíveis ao Tribunal ou a outros meios de informação, a qual deverá ser juntada ao respectivo processo.
 (...) '
23. Bem se vê, portanto, que a validade da citação por via postal não depende de que o aviso de recebimento seja assinado pelo próprio destinatário da comunicação, o que dispensa, no caso em tela, a entrega do AR em 'mãos próprias'. A exigência da norma é no sentido de o Tribunal verificar se a correspondência foi entregue no endereço correto, residindo aqui a necessidade de certeza inequívoca.
24. Não é outra a orientação da jurisprudência do TCU, conforme se verifica dos julgados a seguir transcritos:
'São válidas as comunicações processuais entregues, mediante carta registrada, no endereço correto do responsável, não havendo necessidade de que o recebimento seja feito por ele próprio.' (Acórdão 3648/2013-TCU-Segunda Câmara, relator Min. José Jorge) ;
'É prescindível a entrega pessoal das comunicações pelo TCU, razão pela qual não há necessidade de que o aviso de recebimento seja assinado pelo próprio destinatário. Entregando se a correspondência no endereço correto do destinatário, presume-se o recebimento da citação.' (Acórdão 1019/2008-TCU-Plenário, relator Min. Benjamin Zymler) ;
'As comunicações do TCU, inclusive as citações, deverão ser realizadas mediante Aviso de Recebimento - AR, via Empresa Brasileira de Correios e Telégrafos, bastando para sua validade que se demonstre que a correspondência foi entregue no endereço correto.' (Acórdão 1526/2007-TCU-Plenário, relator Min. Aroldo Cedraz) .
25. A validade do critério de comunicação processual do TCU foi referendada pelo Supremo Tribunal Federal, nos termos do julgamento do MS-AgR 25.816/DF, por meio do qual se afirmou a desnecessidade da ciência pessoal do interessado, entendendo-se suficiente a comprovação da entrega do 'AR' no endereço do destinatário:
'Ementa: agravo regimental. Mandado de segurança. Desnecessidade de intimação pessoal das decisões do tribunal de contas da união. art. 179 do regimento interno do TCU. Intimação do ato impugnado por carta registrada, iniciado o prazo do art. 18 da lei 1.533/51 da data constante do aviso de recebimento. Decadência reconhecida. Agravo improvido.
O envio de carta registrada com aviso de recebimento está expressamente enumerado entre os meios de comunicação de que dispõe o Tribunal de Contas da União para proceder às suas intimações.
O inciso II do art. 179 do Regimento Interno do TCU é claro ao exigir apenas a comprovação da entrega no endereço do destinatário, bastando o aviso de recebimento simples.'
Da revelia das responsáveis Associação Comunitária do Estado do Amapá e Marina Pantoja dos Santos
26. No caso vertente, a citação de cada uma das responsáveis (Associação Comunitária do Estado do Amapá e Marina Pantoja dos Santos) se deu em endereços provenientes de pesquisas de endereços realizadas pelo TCU (vide parágrafos acima) . Além de realizar a citação em endereços constantes da base de dados da Receita Federal, custodiada pelo TCU, buscou-se a notificação em endereços provenientes de bases de dados públicas custodiadas pelo TCU (TSE e Renach) e de bases de dados do próprio TCU. A entrega dos ofícios citatórios nesses endereços ficou comprovada conforme detalhamento a seguir:
26.1. Associação Comunitária do Estado do Amapá, Ofício 49040/2021 - Seproc (peça 62) , origem no sistema da Receita Federal.
26.2. Marina Pantoja dos Santos, Ofício 49037/2021 - Seproc (peça 64) , origem no sistema do TSE; Ofício 49038/2021 - Seproc (peça 63) , origem no sistema da Receita Federal; Ofício 65110/2021 - Seproc (peça 72) , origem no sistema da Receita Federal; Ofício 65111/2021 - Seproc (peça 71) , origem nos sistemas corporativos do TCU; e Ofício 65112/2021 - Seproc (peça 70) , origem no sistema do TSE.
27. Nos processos do TCU, a revelia não leva à presunção de que seriam verdadeiras todas as imputações levantadas contra as responsáveis, diferentemente do que ocorre no processo civil, em que a revelia do réu opera a presunção da verdade dos fatos narrados pelo autor (Acórdão 1009/2018-TCU-Plenário, Relator Bruno Dantas; 2369/2013-TCU-Plenário, Relator Benjamin Zymler e 2449/2013-TCU-Plenário, Relator Benjamin Zymler) . Dessa forma, a avaliação da responsabilidade do agente não pode prescindir da prova existente no processo ou para ele carreada.
28. Ao não apresentar suas defesas, as responsáveis deixaram de produzir prova da regular aplicação dos recursos sob sua responsabilidade, em afronta às normas que impõem aos gestores públicos a obrigação legal de, sempre que demandados pelos órgãos de controle, apresentar os documentos que demonstrem a correta utilização das verbas públicas, a exemplo do contido no art. 93 do Decreto-Lei 200/1967: 'Quem quer que utilize dinheiros públicos terá de justificar seu bom e regular emprego na conformidade das leis, regulamentos e normas emanadas das autoridades administrativas competentes'.
29. Mesmo as alegações de defesa não sendo apresentadas, considerando o princípio da verdade real que rege esta Corte, procurou-se buscar, em manifestações das responsáveis na fase interna desta Tomada de Contas Especial, se havia algum argumento que pudesse ser aproveitado a seu favor.
30. Entretanto, verifica-se que os argumentos apresentados na fase interna (peça 10) não elidem as irregularidades apontadas.
31. Em se tratando de processo em que a parte interessada não se manifestou acerca das irregularidades imputadas, não há elementos para que se possa efetivamente aferir e reconhecer a ocorrência de boa-fé na conduta das responsáveis, podendo este Tribunal, desde logo, proferir o julgamento de mérito pela irregularidade das contas, conforme os §§ 2º e 6º do art. 202 do Regimento Interno do TCU (Acórdão 2064/2011-TCU-Primeira Câmara, Relator Ubiratan Aguiar; 6.182/2011-TCU-1ª Câmara, Relator Weder de Oliveira; 4.072/2010-TCU-1ª Câmara, Relator Valmir Campelo; 1.189/2009-TCU-1ª Câmara, Relator Marcos Bemquerer; e 731/2008-TCU-Plenário, Relator Aroldo Cedraz) .
32. Dessa forma, as responsáveis Associação Comunitária do Estado do Amapá e Marina Pantoja dos Santos devem ser consideradas revéis, nos termos do art. 12, § 3º, da Lei 8.443/1992, devendo o Tribunal julgar suas contas irregulares, condenando-as solidariamente ao débito apurado.
Prescrição da Pretensão Punitiva
33. Vale ressaltar que a pretensão punitiva do TCU, conforme o Acórdão 1441/2016-TCU-Plenário, Relator Benjamin Zymler, que uniformizou a jurisprudência acerca dessa questão, subordinase ao prazo geral de prescrição indicado no art. 205 do Código Civil, que é de dez anos, contado da data de ocorrência da irregularidade sancionada, nos termos do art. 189 do Código Civil, sendo esse prazo interrompido pelo ato que ordenar a citação, a audiência ou a oitiva das responsáveis.
34. No caso em exame, ocorreu a prescrição, uma vez que a irregularidade sancionada se deu em 28/8/2009 (data final para apresentação da prestação de contas) , e o ato de ordenação da citação ocorreu em 25/8/2021.
CONCLUSÃO
35. Em face da análise promovida na seção 'Exame Técnico', verifica-se que as responsáveis Associação Comunitária do Estado do Amapá e Marina Pantoja dos Santos não lograram comprovar a boa e regular aplicação dos recursos. Instadas a se manifestar, optaram pelo silêncio, configurando a revelia, nos termos do § 3º do art. 12 da Lei 8.443/1992. Ademais, inexistem nos autos elementos que demonstrem a boa-fé das responsáveis ou a ocorrência de outros excludentes de culpabilidade.
36. Verifica-se, também, que houve a prescrição da pretensão punitiva, conforme análise já realizada.
37. Tendo em vista que não constam dos autos elementos que permitam reconhecer a boa-fé das responsáveis, sugere-se que suas contas sejam julgadas irregulares, nos termos do art. 202, § 6º, do Regimento Interno do TCU, com a imputação do débito atualizado monetariamente e acrescido de juros de mora, nos termos do art. 202, § 1º, do Regimento Interno do TCU, descontado-se o valor eventualmente recolhido.
38. Por fim, como não houve elementos que pudessem modificar o entendimento acerca das irregularidades em apuração, mantém-se a matriz de responsabilização presente na peça 56.
PROPOSTA DE ENCAMINHAMENTO
39. Diante do exposto, submetemos os autos à consideração superior, propondo, ao Tribunal:
a) considerar revéis as responsáveis Associação Comunitária do Estado do Amapá (34.943.506/0001-56) e Marina Pantoja dos Santos (XXX.520.742-XX) , para todos os efeitos, dando-se prosseguimento ao processo, com fulcro no art. 12, § 3º, da Lei 8.443/1992;
b) julgar irregulares, nos termos dos arts. 1º, inciso I, 16, inciso III, alíneas 'b' e 'c', 19 e 23, inciso III, da Lei 8.443/1992, as contas das responsáveis Associação Comunitária do Estado do Amapá (34.943.506/0001-56) e Marina Pantoja dos Santos (XXX.520.742-XX) , condenandoas solidariamente ao pagamento das importâncias a seguir especificadas, atualizadas monetariamente e acrescidas dos juros de mora, calculadas a partir das datas discriminadas até a data da efetiva quitação do débito, fixando-lhes o prazo de quinze dias, para que comprovem, perante o Tribunal, o recolhimento das referidas quantias aos cofres do Tesouro Nacional, nos termos do art. 23, inciso III, alínea 'a', da Lei 8.443/1992, c/c o art. 214, inciso III, alínea 'a', do Regimento Interno do TCU.
Débitos relacionados à responsável Associação Comunitária do Estado do Amapá (34.943.506/0001-56) , em solidariedade com Marina Pantoja dos Santos (XXX.520.742-XX) :
	Data de ocorrência
	Valor histórico (R$) 

	28/4/2009
	6.000,00

	28/4/2009
	15.000,00

	28/4/2009
	20.000,00

	28/4/2009
	8.000,00

	28/4/2009
	4.000,00

	28/4/2009
	22.159,00

	28/4/2009
	119.841,00

Valor atualizado do débito (com juros) em 25/2/2022: R$ 529.252,73.
c) autorizar, desde logo, a cobrança judicial das dívidas, caso não atendidas as notificações, na forma do disposto no art. 28, inciso II, da Lei 8.443/1992;
d) autorizar também, desde logo, se requerido, com fundamento no art. 26 da Lei 8.443/1992, c/c o art. 217, §1º, do Regimento Interno do TCU, o parcelamento da (s) dívida (s) em até 36 parcelas, incidindo, sobre cada parcela, corrigida monetariamente, os correspondentes acréscimos legais, fixando-lhes o prazo de quinze dias, a contar do recebimento da notificação, para comprovarem, perante o Tribunal, o recolhimento da primeira parcela, e de trinta dias, a contar da parcela anterior, para comprovar os recolhimentos das demais parcelas, devendo incidir, sobre cada valor mensal, atualizado monetariamente, os juros de mora devidos, no caso do débito, na forma prevista na legislação em vigor, alertando as responsáveis de que a falta de comprovação do recolhimento de qualquer parcela importará no vencimento antecipado do saldo devedor, nos termos do § 2º do art. 217 do Regimento Interno deste Tribunal;
e) enviar cópia do acórdão que for proferido à Procuradoria da República no Estado do Amapá, nos termos do § 3º do art. 16 da Lei 8.443/1992, c/c o § 7º do art. 209 do Regimento Interno do TCU, para a adoção das medidas cabíveis; e
f) enviar cópia do acórdão que for prolatado ao Ministério do Turismo e às responsáveis, para ciência;
g) informar, à Procuradoria da República no Estado do Amapá, ao Ministério do Turismo e às responsáveis, que a deliberação que for adotada, acompanhada do relatório e do voto que a fundamentarem, estará disponível para consulta no endereço www.tcu.gov.br/acordaos, além de esclarecer que, caso requerido, o TCU poderá fornecer, sem custos, as correspondentes cópias, de forma impressa; e
h) informar, à Procuradoria da República no Estado do Amapá, que, nos termos do parágrafo único do art. 62 da Resolução TCU 259/2014, os procuradores e membros do Ministério Público credenciados nesta Corte podem acessar os presentes autos de forma eletrônica e automática, ressalvados apenas os casos de eventuais peças classificadas como sigilosas, as quais requerem solicitação formal."
É o relatório.

não há.

Subprocurador-Geral Lucas Rocha Furtado.

TOMADA DE CONTAS ESPECIAL. CONVÊNIO. MINISTÉRIO DO TURISMO. "CAMPANHA PARA O ENFRENTAMENTO À EXPLORAÇÃO SEXUAL DE CRIANÇAS E ADOLESCENTES NO ESTADO DO AMAPÁ". NÃO COMPROVAÇÃO DA EXECUÇÃO FÍSICA/FINANCEIRA DO OBJETO CONVENIADO. DIVERGÊNCIA PARCIAL ENTRE A MOVIMENTAÇÃO FINANCEIRA E OS DOCUMENTOS DE DESPESA. CITAÇÃO. REVELIA. OCORRÊNCIA DA PRESCRIÇÃO. ARQUIVAMENTO.

TOMADA DE CONTAS ESPECIAL (TCE)

Secretaria de Controle Externo de Tomada de Contas Especial (SecexTCE).

Trata-se de tomada de contas especial (TCE) instaurada pelo Ministério do Turismo (MTur) em desfavor da Associação Comunitária do Estado do Amapá e de Marina Pantoja dos Santos, sua presidente no período de 1º/5/2007 a 14/1/2010, em razão de não comprovarem a regular aplicação dos recursos repassados por meio do Convênio 701772/2008, firmado com a referida associação para a realização de "Campanha para o Enfrentamento à Exploração Sexual de Crianças e Adolescentes no Estado do Amapá".
O convênio foi firmado no valor de R$ 220.000,00, sendo R$ 195.000,00 à conta do órgão concedente e R$ 25.000,00 referentes à contrapartida da entidade convenente. Os recursos federais foram liberados por meio da ordem bancária 09OB800433, creditada na conta específica do convênio em 28/4/2009 (peças 7 e 32) .
Na fase interna da TCE, o órgão concedente concluiu pela impugnação total das despesas devido a irregularidades na execução física e financeira do convênio (peça 43-45) ; o Controle Interno anuiu a esse posicionamento (peças 46-47) .
No âmbito do TCU, as responsáveis foram citadas em razão de não comprovarem a execução físico-financeira do objeto do convênio e o aporte da contrapartida.
Entretanto, o prazo regimental transcorreu sem que fossem apresentadas alegações de defesa ou efetuado o recolhimento do débito, e, dessa forma, as responsáveis devem ser consideradas revéis, dando-se prosseguimento ao processo, conforme estabelece o art. 12, § 3º, da Lei 8.443/1992.
Em sua análise de mérito, a unidade instrutora registra a ocorrência da prescrição da pretensão punitiva do TCU, conforme o disposto no Acórdão 1441/2016-TCU-Plenário.
Destarte, propõe que sejam julgadas irregulares as contas de Associação Comunitária do Estado do Amapá e de Marina Pantoja dos Santos, imputando-lhes débito solidário.
O encaminhamento contou com a anuência do MPTCU.
Quanto às irregularidades, corroboro as análises empreendidas pela unidade instrutora, as quais contaram com a anuência do Ministério Público junto ao TCU.
No entanto, deixo de acolher a proposta em razão do recente julgamento do TC Processo 008.702/2022-5, que resultou no Acórdão 2285/2022-TCU-Plenário e na edição da Resolução-TCU 344/2022.
A mencionada norma estabelece que a prescrição nos processos de controle externo em curso no TCU observará o disposto na Lei 9.873/1999, na forma aplicada pelo Supremo Tribunal Federal, em especial na Ação Direta de Inconstitucionalidade 5509 (art. 1º) , e que as pretensões punitiva e de ressarcimento prescrevem em cinco anos (art. 2º) .
Além disso, nos arts. 4º e 5º da resolução, está fixado o modo como será contado o prazo de prescrição e estão definidas as suas causas interruptivas, respectivamente. Ainda, nos termos do §2º do mencionado art. 5º, "interrompida a prescrição, começa a correr novo prazo a partir do ato interruptivo".
No caso presente, o prazo de prescrição começou a ser contado em 28/8/2009, data da apresentação da prestação de contas, conforme definido no inciso II do art. 4º da novel Resolução-TCU 344/2022.
Já em conformidade com o art. 5º da recém editada norma, no caso presente, tem-se a Nota Técnica de Análise 7/2011, de 11/04/2011 (peça 17) , como primeiro ato inequívoco de apuração. O ato seguinte, Parecer Financeiro 668/2018, que concluiu pelo diligenciamento da prestação de contas, data de 7/6/2018. Portanto, passaram-se mais de 5 anos entre essas causas interruptivas da prescrição. 
Desse modo, na situação em exame, ocorreu a prescrição quinquenal prevista no normativo em comento.
Considerando que o valor do débito atualizado (em 25/2/2022: R$ 529.252,73) é inferior ao estabelecido no parágrafo único do art. 12 da Resolução-TCU 344/2022, deixo de julgar as presentes contas. Assim, o processo deve ser arquivado com base no art. 11 da mencionada norma.
	Ante o exposto, voto por que o Tribunal adote o acórdão que ora submeto à deliberação deste Colegiado.
TCU, Sala das Sessões, em 1 de novembro de 2022.
Ministro BRUNO DANTAS 
Relator